# 租赁

提问人：沐 时间：2023-06-30 11:19:43
事项：A公司跟租户签了一份租赁合同，其中在租赁合同中约定A公司提供土地，然后租户带资建造厂房，建成之后房子产权归A公司所有，并承诺租户在一段期间内都会按约定的租金（较为优惠的租金价格）出租给对方。
问题： 1 、会计上如何进行会计处理 2 、应该如何去确定建筑物的造价。是根据建造方提供的工程结算材料，还是要结合租赁合同合同期间内的租金总额和第三方评估机构评估结果去确定？

回答人：chenyiwei
此问题的会计处理可能有一定的争议。附件是一个讨论案例，目前尚无最终结论。
（一）案例背景
A公司与B公司签订《合作合同》。合同约定，A公司将其所 350 平方米闲置土地提供给B公司投资建造1,300平方米的宾馆，加建的房产建成后由A公司办理不动产权证，单独享有房屋产权。合作期间，B公司以向缴纳土地使用费的形式独立经营。建造房屋的图纸、总体结构及B公司在经营过程中对房屋的装修、改造及对外宣传需经A公司同意后方可实施。房屋建造、装修及经营过程中一切债权、债务由B公司独立承担，承包期限 15 年，B公司自 2019年-2029年，每年 1 月 1 日前支付A公司土地使用费 20 万元，自 2030 年起，根据国家物价指数，双方协商，租金适当调整，租赁期满时，房屋建筑物无偿交还给A公司。B公司将该房屋建造工程发包给某第三方，至完工时支付的房屋建造款共 600 万元。A公司对同类房屋建筑物采用 25 年计提折旧。
问题：（ 1 ）A公司应如何对租出土地使用权、房屋建筑物进行处理？
（ 2 ）B公司对支付的房屋建造款应如何处理？
（二）准则依据和监管规定
《企业会计准则第 21 号——租赁（ 2018 年修订）》：
第二条 租赁，是指在一定期间内，出租人将资产的使用权让与承租人以获取对价的合同。
第五条 为确定合同是否让渡了在一定期间内控制已识别资产使用的权利，企业应当评估合同中的客户是否有权获得在使用期间内因使用已识别资产所产生的几乎全部经济利益，并有权在该使用期间主导已识别资产的使用。
（三）初步讨论意见
观点一：由于 15 年合作期内该房屋由合作方B公司独立运营，A公司不能从该房屋本身获取经济利益，因此该房屋不应在在建期或建成日就确认为A公司的资产。该交易实质为一方提供土地一方负责投资建造，在合作期，A公司收取较少土地租金收入而获得B公司未来交付的房屋建筑物所有权（产权）的权利，即在合作期A公司不能控制房屋建筑物的使用，只有等合作期满后，对于收回的房屋建筑物A公司方可控制，因此合作期内该房屋建筑物对A公司而言并不符合根据《财务报告概念框架》第4.4段对资产的定义，因此不能确认为固定资产/投资性房地产。该交易实质为：B公司以 15 年后交还的房屋建筑物作为土地租赁对价的一部分。则租赁开始日，A公司应采用房屋建筑物 15 年后的公允价值（不含土地），在不考虑残值的情况下，按现有投资建造款 600 万元计算的折余价值 240 万元[600÷25×（25-15）]作为土地租赁对价。合作期内每年确认土地租赁收入 36 万元，其中 20 万元为现金收取， 16 万元（240÷15）为未来收回的房屋建筑物的方式支付，在合作期内列报于（其他非流动资产）。待合作期满收回房屋建筑物时，转为固定资产。此观点下，B公司将投入的房屋建造款作为“长期待摊费用”或无法取得产权证的“固定资产”核算。
观点二：在本案例中，虽然B公司是建筑物的投资建造者，根据《财务报告概念框架》第4.4段对资产的定义，A公司享有该建筑物的所有权，而A公司与B公司的交易实质上相当于B 公司通过代A 公司出资建造该地上建筑物等资产，相对应地取得在一段期间内该资产的使用权，对A公司而言，该建筑物符合准则中资产的定义和资产确认条件，因此可确认该建筑物为A公司的资产。建成后B公司在土地租赁期间（ 15 年）享有该建筑物的使用权，但是租赁期（ 15 年）与该建筑物的使用寿命（ 25 年）相比不占大部分；租赁期满后B公司也无法获得房屋建筑物的所有权；建筑物为宾馆，大量的酒店管理公司均可运营，使用范围不仅限于B公司，假定不考虑其他条件，则A公司应将该项租赁分类为经营租赁，应将出租的土地、房屋建筑物作为投资性房地产核算。即：在建造过程中，A公司应将其确认为自身资产（如“投资性房地产——在建”），在达到预定可使用状态时，根据A公司对投资性房地产的计量模式而定。采用成本模式时，A公司应将B公司投入的建造款 600 万元作为该投资性房地产初始成本的一部分，并将该金额确认为一项预收款项/递延收益，在租赁期内分期确认为租赁收入，该投资性房地产的后续适用固定资产准则和资产减值准则进行计量。采用公允价值计量模式时，B公司投入的建造款 600 万元的会计处理与成本模式下相同（即作为投资性房地产初始成本的一部分，并确认为递延收益在租赁期内分摊），建成日，该投资性房地产的公允价值与账面价值的差额作为公允价值变动计入当期损益，后续期间每期的公允价值变动应计入当期损益。观点二下，合作期内，A公司每年确认的租赁收入为 60 万元，其中 20 万元为现金收取， 40 万元为B公司代为承担的房屋建造款。相应地，B公司应将投入的房屋建造款作为使用权资产核算。（观点二即《上市公司执行企业会计准则案例解析（ 2020 ）》中“案例5-04 出租土地建造建筑物的核算”所持观点。）
我们的疑问：观点一与观点二的差异，我们理解其关键点在于：合同是否包含一项合作期内的房屋建筑物的租赁？
对于合同签订之时尚不存在的房屋建筑物，当合同预先确定了拟新建的房屋建筑物在合作期间的使用方式和使用目的时，出租人能否认为将该房屋建筑物在合作期内授予B公司使用就是其行使对该房屋建筑物控制权的体现，从而认定其一开始就可以控制该房屋建筑物？由于承租人的单一模型与出租人的双重模型不匹配，导致实务中在对出租人是否控制标的资产的判断时会得出不同的结果，我们认为前述两个观点均有其合理之处。